# Bevezetés

Jelen kötet a Kvantitatív szövegelemzés és szövegbányászat a politikatudományban (L'Harmattan, 2016) című könyv folytatásaként és egyben kiegészítéseként a szövegbányászat és a mesterséges intelligencia társadalomtudományi alkalmazásának gyakorlatába nyújt bevezetést. A szövegek kvantitatív elemzése (quantitative text analysis -- QTA) a nemzetközi társadalomtudomány egyik leggyorsabban fejlődő irányzata. A szövegek és más minőségi adatok (filmek, képek) elemzése annyiban különbözik a mennyiségi (kvantitatív) adatokétól, hogy nyers formájukban még nem alkalmasak arra, hogy statisztikai, illetve ökonometriai elemzés alá vessük őket, s így további módszertani problémákat vetnek fel, melyek speciális tárgyalása szükséges. A tervezett kötetben bemutatott példák többsége a politikatudományhoz kapcsolódik, de más alkalmazási területekre is kitér.

Míg az előző kötet az egyes kódolási eljárásokat, illetve ezek kutatás-módszertani előnyeit és hátrányait ismertette, itt a társadalomtudományi elemzésének során használható kvantitatív szövegelemzés legfontosabb gyakorlati feladatait vesszük sorra. A kézirat a magyar tankönyvpiacon az elsőnek számít a tekintetben, hogy a társadalomtudományban használatos kvantitatív szövegelemzési eljárásokat részletesen, lépésről-lépésre ismerteti, kezdve a megfelelő korpusz kialakításához szükséges ismeretektől, a különböző szövegbányászati módszerek (szózsák, dokumentum-kifejezés mátrix, a névelem-felismerés, az osztályozás, illetve a csoportosítás feladataira), illetve az egyszerűbb szövegösszehasonlítási-feladatok áttekintésén át, egészen a felügyelt és felügyelet nélküli gépi tanulásig, a politikatudományi vizsgálatok során leggyakrabban használatos R programnyelven készült programok segítségével.

Az olvasó a két kötet együttes használatával olyan ismeretek birtokába kerül, melyek révén képes lesz alkalmazni a kvantitatív szövegelemzés és szövegbányászat legalapvetőbb eljárásait saját kutatására. Deduktív vagy induktív felfedező logikája fényében dönthet az adatelemzés módjáról, és a felkínált menüből kiválaszthatja a kutatási tervéhez legjobban illeszkedő megoldásokat. A kötetet végigkísérő konkrét példák segítségével pedig akár reprodukálhatja is ezen eljárásokat saját kutatásában. Mindezt a kötet függelékében helyet kapó R-scriptek részletes leírása is segíti majd. A kötet két fő célcsoportjaként így a társadalomtudományi kutatói és felsőoktatási közösséget határozzuk meg, valamint rögzítjük, hogy a kvantitatív szövegelemzés területén belül elsődlegesen a dokumentum- és tartalomelemzési módszertanhoz kapcsolódunk.

A könyvben ugyancsak helyet kap a fontosabb fogalmak magyar és angol nyelvű szószedete, valamint a további olvasásra ajánlott szakirodalom szerepeltetése. Az oktatásban való közvetlen alkalmazást segíthetik továbbá a fejezetek végén megadott vizsgakérdések, illetve a kötet honlapján (qta.tk.mta.hu) szereplő további információk: gyakorlófeladatok (megoldásokkal), az egyes feladatokra alkalmazható scriptek és kereskedelmi programok bemutatása, a témával kapcsolatos prezentációk és további ajánlott irodalmak.



## Használati utasítás

A könyv célja hogy egy keresztmetszeti képet adjon a szövegbényászat R eszközeiról. A fejezetekben ezért a magyarázó szövegben maga az R kód is megtalálható, illetve a lefuttatott kód eredményei is. A lenti példában a sötét háttér az R környezetet jelöli, ahol az R kód betűtípusa is eltérő a főszövegtől. A kód eredménye pedig a `#>` kezdetű sorokban van, ezzel szimulálva az R konzolját.

```{r}
# példa R kód

1 + 1
```

Az egyes fejezetekben szereplő kódrészleteket egymás után sorrendben bemásolva és lefuttatva a saját R környezetünkbe tudjuk reprodukálni a könyvben szereplő technikákat. A [Függelékben](#fuggelek) részletesebben is foglalkozunk az R és RStudio beállításaival, használatával. Az ajánlott R minimum verzió, az 4.0.0, illetve az ajánlott minimum RStudio verzió az 1.4.0000.[^rlink]

[^rlink]: Az R Windows, OS X és Linux változatai itt érhetőek el: [https://cloud.r-project.org/](https://cloud.r-project.org/). Az RStudio pedig innen érhető el: [https://www.rstudio.com/products/rstudio/download/](https://www.rstudio.com/products/rstudio/download/).

A könyvhöz tartozik egy `HunMineR` nevű R csomag is, ami tartalmazza az összes adatbázist amit a fejezetkben használunk, így az adatbeviteli problémákat elkerülve lehet gyakorolni a szövegbányászatot. A könyv megjelenésének idejében a csomag még nem került be a központi R CRAN csomag repozitóriumba, hanem a poltextLAB GitHub repozitóriumából tölthető le.

### HunMineR telepítése és használata

A Windows rendszert használóknak először az `installr` csomagot kell telepíteni, majd annak segítségével letölteni az Rtools nevű programot (az OS X és Linux rendszerek esetében erre a lépésre nincs szükség). A lenti kód futtatásával ezek a lépések autómatikusan megtörténnek.

```{r eval=FALSE}
# az installr csomag letöltése és installálása
install.packages("installr")

# az Rtools.exe fájl letöltése és installálása
installr::install.Rtools()
```

Ezt követően a `devtools` csomagban található `install_github` paranccsal tudjuk telepíteni a `HunMineR` csomagot, a lenti kód lefuttatásával. 

```{r eval=FALSE}
# A devtools csomag letöltése és installálása
install.packages("devtools")

# A HunMineR csomag letöltése és installálása
devtools::install_github("poltextlab/HunMineR")
```

Ezt követően a `data` függvénnyel tudjuk megnézni hogy pontosan milyen adatbazisok szerepelnek a csomagban, illetve az egyes adatbázisok részletes leírását is meg tudjuk nézni. Hogyha egy adatbázisról szeretnénk többet megtudni, akkor a kiegészítő információkat `?adatbazis_neve` megoldással tudjuk megnézni.[^intro-1]

[^intro-1]: Többek között az adat forrása, a változók részletes leírása, illetve az adatbázis mérete is megtalálható így.

```{r eval=FALSE}
# A HunMineR csomag betöltése
library(HunMineR)

# csomagban lévő adatok listázása
data(package = "HunMineR")

# A miniszterelnöki beszédek minta adatbázisának részletei
?data_miniszterelnokok
```