# Bevezetés

## A kötet céljai és főbb témái

A szövegek adatként való értelmezése (*text as data*) és kvantitatív elemzése (*quantitative text analysis*), avagy a szövegbányászat (*text mining*) a nemzetközi társadalomtudomány egyik leggyorsabban fejlődő irányzata. A szövegek és más kvalitatív adatok (filmek, képek) elemzése annyiban különbözik a mennyiségi (kvantitatív) adatokétól, hogy nyers formájukban még nem alkalmasak arra, hogy statisztikai, illetve ökonometriai elemzés alá vessük őket, s így további módszertani problémákat vetnek fel, melyeknek speciális tárgyalása szükséges. Jelen kötet a szövegbányászat és a mesterséges intelligencia társadalomtudományi alkalmazásának ilyen speciális problémáiba, valamint ezek gyakorlati megoldásába nyújt bevezetést. Közvetlen előzménye a Sebők Miklós által szerkesztett *Kvantitatív szövegelemzés és szövegbányászat a politikatudományban* (**Sebők, 2016**) címmel megjelent könyv, melynek az itt közölt szöveg sok szempontból folytatásaként és egyben kiegészítéseként értelmezhető. A Kvantitatív szövegelemzés kötet fókuszában elsősorban a magyar tudományos diskurzusban még kevésbé bevett alapfogalmak és eljárások bemutatása volt, s kevésbé volt gyakorlatorientált -- bár számos fejezetben már ott is konkrét kódrészleteket elemeztünk. Míg az előző kötet az egyes kódolási eljárásokat, illetve ezek kutatás-módszertani előnyeit és hátrányait ismertette, itt a társadalomtudományi elemzésének során használható kvantitatív szövegelemzés legfontosabb gyakorlati feladatait vesszük sorra. Ennyiben könyvünk a magyar tankönyvpiacon elsőként ismerteti lépésről-lépésre a nemzetközi társadalomtudományban használatos kvantitatív szövegelemzési eljárásokat. Példáinkat az R programnyelven írtuk, mely a nemzetközi társadalomtudományi vizsgálatok két leggyakrabban használatos környezetének egyike (a másik a python).

## A kötet témái és alkalmazási lehetőségei

**TARTALOMJEGYZÉK 2 BEKEZDÉS PLUSZ TOPIK MODELL IDE**

Az olvasó a két kötet együttes használatával olyan ismeretek birtokába kerül, melyek révén képes lesz alkalmazni a kvantitatív szövegelemzés és szövegbányászat legalapvetőbb eljárásait saját kutatására. Deduktív vagy induktív felfedező logikája fényében dönthet az adatelemzés módjáról, és a felkínált menüből kiválaszthatja a kutatási tervéhez legjobban illeszkedő megoldásokat. A kötetet végig kísérő konkrét példák segítségével pedig akár reprodukálhatja is ezen eljárásokat saját kutatásában. Mindezt a kötet fejezeteiben bőséggel tárgyalt R-scriptek (kis programok) részletes leírása is segíti. A kötet két fő célcsoportjaként így a társadalomtudományi kutatói és felsőoktatási hallgatói-oktatói közösséget határozhatjuk meg. Az oktatási alkalmazást segítheti a fontosabb fogalmak magyar és angol nyelvű szószedete, valamint több helyen a további olvasásra ajánlott szakirodalom szerepeltetése. A kötet honlapján (www.hunminer.hu) közvetlenül is elérhetőek a felhasznált adatbázisok és kódok.

## Használati utasítás

A könyv célja hogy egy keresztmetszeti képet adjon a szövegbányászat R programnyelven használatos eszközeiről. A fejezetekben ezért a magyarázó szövegben maga az R kód is megtalálható, illetve a lefuttatott kód eredményei is láthatóak. A lenti példában a sötét háttér az R környezetet jelöli, ahol az R kód betűtípusa is eltérő a főszövegtől. A kód eredménye pedig a `#>` kezdetű sorokban van, ezzel szimulálva az R console ablakát.

```{r}
# példa R kód

1 + 1
```

Az egyes fejezetekben szereplő kódrészleteket egymás után sorrendben bemásolva és lefuttatva a saját R környezetünkbe tudjuk reprodukálni a könyvben szereplő technikákat. A [Függelékben](#fuggelek) részletesebben is foglalkozunk az R és RStudio beállításaival, használatával. Az ajánlott R minimum verzió, az 4.0.0, illetve az ajánlott minimum RStudio verzió az 1.4.0000.[^1]

[^1]: Az R Windows, OS X és Linux változatai itt érhetőek el: <https://cloud.r-project.org/>. Az RStudio pedig innen érhető el: <https://www.rstudio.com/products/rstudio/download/>.

A könyvhöz tartozik egy `HunMineR` nevű R csomag is, ami tartalmazza az összes adatbázist amit a fejezetkben használunk, így az adatbeviteli problémákat elkerülve lehet gyakorolni a szövegbányászatot. A könyv megjelenésének idejében a csomag még nem került be a központi R CRAN csomag repozitóriumba, hanem a poltextLAB GitHub repozitóriumából tölthető le.

### HunMineR telepítése és használata

A Windows rendszert használóknak először az `installr` csomagot kell telepíteni, majd annak segítségével letölteni az Rtools nevű programot (az OS X és Linux rendszerek esetében erre a lépésre nincs szükség). A lenti kód futtatásával ezek a lépések autómatikusan megtörténnek.

```{r eval=FALSE}
# az installr csomag letöltése és installálása
install.packages("installr")

# az Rtools.exe fájl letöltése és installálása
installr::install.Rtools()
```

Ezt követően a `devtools` csomagban található `install_github` paranccsal tudjuk telepíteni a `HunMineR` csomagot, a lenti kód lefuttatásával.

```{r eval=FALSE}
# A devtools csomag letöltése és installálása
install.packages("devtools")

# A HunMineR csomag letöltése és installálása
devtools::install_github("poltextlab/HunMineR")
```

Ezt követően a `data` függvénnyel tudjuk megnézni hogy pontosan milyen adatbazisok szerepelnek a csomagban, illetve az egyes adatbázisok részletes leírását is meg tudjuk nézni. Hogyha egy adatbázisról szeretnénk többet megtudni, akkor a kiegészítő információkat `?adatbazis_neve` megoldással tudjuk megnézni.[^2]

[^2]: Többek között az adat forrása, a változók részletes leírása, illetve az adatbázis mérete is megtalálható így.

```{r eval=FALSE}
# A HunMineR csomag betöltése
library(HunMineR)

# csomagban lévő adatok listázása
data(package = "HunMineR")

# A miniszterelnöki beszédek minta adatbázisának részletei
?data_miniszterelnokok
```

## Köszönetnyilvánítás

A jelen kötet az ELKH Társadalomtudományi Kutatóközpontban, a poltextLAB szövegbányászati kutatócsoport (<http://poltextlab.com/>) keretében készült. A kötet fejezetei -- két kivétellel -- Sebők Miklós, Máté Ákos és Ring Orsolya közös munkájának eredményei. Az *Alapfogalmak*, illetve a *Szövegösszehasonlítás* fejezetben társszerzőként Székely Anna, az *Osztályozás* fejezetben Kacsuk Zoltán is közreműködött. A kézirat a szerzők több éves oktatási gyakorlatára, a hallgatóktól kapott visszajelzésekre építve készült el. Köszönjük a Bibó Szakkollégiumban (2021), a Rajk Szakkollégiumban (2019-2021), valamint a Széchenyi Szakkollégiumban (2019) tartott féléves, valamint a Corvinus Egyetemen és a Társadalomtudományi Kutatóközpontban tartott rövidebb képzési alkalmak résztvevőinek visszajelzéseit. Köszönjük a projekt gyakornokainak, Czene-Joó Máténak, Kaló Eszternek, Meleg Andrásnak, Lovász Dorottyának, Nagy Orsolyának, valamint kutatász asszisztenseinek, Balázs Gergőnek és Gelányi Péternek a segítségét a kézirat végleges formába öntése során. Hálával tartozunk továbbá a Társadalomtudományi Kutatóközpont Comparative Agendas Project (<https://cap.tk.hu/hu>) kutatócsoportja tagjainak, így kiemelten Boda Zsoltnak, Molnár Csabának és Pokornyi Zsanettnek a kötetben használt korpuszok sok éves előkészítéséért. Köszönettel tartozunk a több fejezet alapjául szolgáló elemzéseink és publikációink társszerzőinek, Barczikay Tamásnak, Berki Tamásnak, Kubik Bálintnak, Molnár Csabának és Szabó Martina Katalinnak. Köszönjük **SZAKMAI LEKTOR** hasznos megjegyzéseit, Fedinec Csilla olvasószerkesztő alapos munkáját, valamint a Typotex Kiadó rugalmasságát és színvonalas közreműködését a könyv kiadásában! Végül, de nem utolsósorban hálásak vagyunk a kötet megvalósulásához támogatást nyújtó szervezeteknek és ösztöndíjaknak: az MTA Könyvkiadási Alapjának, a Társadalomtudományi Kutatóközpont Könyvtámogatási Alapjának, a Nemzeti Kutatási, Fejlesztési és Innovációs Hivatalnak (NKFIH FK 123907, NKFIH FK 129018), az MTA Bolyai Ösztöndíjának.
A kötet alapjául szolgáló kutatást, amelyet a Társadalomtudományi Kutatóközpont valósított meg, az Innovációs és Technológiai Minisztérium és a Nemzeti Kutatási, Fejlesztési és Innovációs Hivatal támogatta a Mesterséges Intelligencia Nemzeti Laboratórium keretében.
