# Bevezetés {#intro}

```{r include=FALSE}

source("_common.R")

```

## A kötet témái

A szövegek adatként való értelmezése (*text as data*) és kvantitatív elemzése (*quantitative text analysis*), avagy a szövegbányászat (*text mining*) a nemzetközi társadalomtudományi kutatások egyik leggyorsabban fejlődő irányzata. A szövegek és más kvalitatív adatok (filmek, képek) elemzése annyiban különbözik a mennyiségi (kvantitatív) adatokétól, hogy nyers formájukban még nem alkalmasak statisztikai, illetve ökonometriai elemzésre. Ezért van szükség az ezzel összefüggő módszertani problémák speciális tárgyalására. 

Jelen kötet bevezeti az érdeklődőket a szövegbányászat és a mesterséges intelligencia társadalomtudományi alkalmazásának ilyen speciális problémáiba, valamint ezek gyakorlati megoldásába. Közvetlen előzménynek tekinthető a témában a Sebők Miklós által szerkesztett [*Kvantitatív szövegelemzés és szövegbányászat a politikatudományban*](https://poltextlab.tk.hu/uploads/files/Kvantitativ_szovegelemzes_keszpdf.pdf) címmel megjelent könyv, amely a magyar tudományos diskurzusban kevésbé bevett alapfogalmakat és eljárásokat mutatta be [@sebokKvantitativSzovegelemzesEs2016]. A hangsúly az elméleten volt, bár számos fejezet foglalkozott konkrét kódrészletek elemzésével. Míg az előző kötet az egyes kódolási eljárásokat, illetve ezek kutatásmódszertani előnyeit és hátrányait ismertette, ezúttal a társadalomtudományi elemzések során használható kvantitatív szövegelemzés legfontosabb gyakorlati feladatait vesszük sorra.

Könyvünk a magyar tankönyvpiacon elsőként ismerteti lépésről-lépésre a nemzetközi társadalomtudományban használatos kvantitatív szövegelemzési eljárásokat. A módszereink bemutatására szolgáló elemzéseket az R programnyelv segítségével végeztük el, mely a nemzetközi társadalomtudományi vizsgálatok során egyik leggyakrabban használt környezet a Python mellett. Mivel a szövegbányászat nyelve az angol, bár igyekeztünk, ahol lehetséges volt igyekeztünk magyar szakkifejezéseket használni, de ilyenkor is minden esetben megadtuk azok angol megfelelőjét. Kivételt képeznek azok az esetek, ahol nincs használatban megfelelő magyar terminológia, ezeknél megtartottuk az angol kifejezéseket, de magyarázattal láttuk el azokat.

Az Olvasó a két kötet együttes használatával olyan ismeretek birtokába jut, melyek révén képes lesz alkalmazni a kvantitatív szövegelemzés és szövegbányászat legalapvetőbb eljárásait saját kutatásaiban. Deduktív vagy induktív felfedező logikája szerint dönthet az adatelemzés módjáról, és a felkínált menüből kiválaszthatja a kutatási tervéhez legjobban illeszkedő megoldásokat. A bemutatott konkrét példák segítségével pedig akár reprodukálhatja is ezen eljárásokat saját kutatásában. Mindezt a kötet fejezeteiben bőséggel tárgyalt *R-scriptek* (kódok) részletes leírása is segíti. Ennek alapján a kötet két fő célcsoportja a társadalomtudományi kutatói és felsőoktatási hallgatói-oktatói közösség. Az oktatási alkalmazást segítheti a fontosabb fogalmak magyar és angol nyelvű szószedete, valamint több helyen a további olvasásra ajánlott szakirodalom felsorolása. A kötet honlapján ([www.hunminer.hu](www.hunminer.hu)) közvetlenül is elérhetőek a felhasznált adatbázisok és kódok.

Kötetünk négy logikai egységből épül fel. Az első négy fejezet bemutatja azokat a fogalmakat és eljárásokat, amelyek elengedhetetlenek egy szövegbányászati kutatás során, valamint itt kerül sor a szöveges adatforrásokkal való munkafolyamat ismertetésére, a szövegelőkészítés és a korpuszépítés technikáinak bemutatására. A második blokkban az egyszerűbb elemzési módszereket tárgyaljuk, így a leíró statisztikák készítését, a szótár alapú elemzést, valamint érzelemelemzést. A kötet harmadik blokkját a mesterséges intelligencia alapú megközelítéseknek szenteljük, melynek során az olvasó a felügyelt és felügyelet nélküli tanulás fogalmával ismerkedhet meg. A felügyelet nélküli módszerek közül a topic modellezést, szóbeágyazást és a szövegskálázást mutatjuk be, a felügyelt elemzések közül pedig az osztályozással foglalkozunk részletesebben. Végezetül kötetünket egy függelék zárja, melyben a kezdő RStudió felhasználóknak adunk gyakorlati iránymutatást a programfelülettel való megismerkedéshez, használatának elsajátításához.

## Használati utasítás

A könyv célja, hogy keresztmetszeti képet adjon a szövegbányászat R programnyelven használatos eszközeiről. A fejezetekben ezért a magyarázó szövegben maga az R kód is megtalálható, illetve láthatóak a lefuttatott kód eredményei is. Az alábbi példában a sötét háttér az R környezetet jelöli, ahol az R kód betűtípusa is eltérő a főszövegétől. A kód eredményét pedig a `#>` kezdetű sorokba szedtük, ezzel szimulálva az R console ablakát.

```{r}
# példa R kód
1 + 1
```

Az egyes fejezetekben szereplő kódrészleteket egymás utáni sorrendben bemásolva és lefuttatva a saját R környezetünkben tudjuk reprodukálni a könyvben szereplő technikákat. A [Függelékben](#fuggelek) részletesebben is foglalkozunk az R és az RStudio beállításaival, használatával. Az ajánlott R minimum verzió a 4.0.0, illetve az ajánlott minimum RStudio verzió az 1.4.0000.[^bev1]

[^bev1]: Az R Windows, OS X és Linux változatai itt érhetőek el: <https://cloud.r-project.org/>. Az RStudio pedig innen érhető el: <https://www.rstudio.com/products/rstudio/download/>.

A könyvhöz tartozik egy `HunMineR` R csomag is, amely tartalmazza az egyes fejezetekben használt összes adatbázist, így az adatbeviteli problémákat elkerülve lehet gyakorolni a szövegbányászatot. A könyv megjelenésekor a csomag még nem került be a központi R CRAN csomag repozitóriumába, hanem a poltextLAB GitHub repozitóriumából tölthető le.

A könyvben szereplő ábrák nagy része a `ggplot2` csomaggal készült a `theme_set(theme_light())` opció beállításával a háttérben. Ez azt jelenti, hogy az ábrákat előállító kódok a `theme_light()` sort nem tartalmazzák, de a tényleges ábrán már megjelennek a tematikus elemek.

Az egyes fejezetekben használt R csomagok listája és verziószáma a lenti táblázatban található. Fontos tudni, hogy a használt R csomagokat folyamatosan fejlesztik, ezért elképzelhető hogy eltérő verziószámú változatok esetén változhat a kód szintaxis.

```{r echo=FALSE, results='asis'}
library(xtable)

book_packages <- readRDS("data/temp/package_table.RDS")

print(xtable(book_packages, align="llr", caption="A könyvben használt R csomagok", ), include.rownames=FALSE, type = "html")
```


## A HunMineR használata

A Windows rendszert használóknak először az `installr` csomagot kell telepíteni, majd annak segítségével letölteni az Rtools nevű programot (az OS X és Linux rendszerek esetében erre a lépésre nincs szükség). A lenti kód futtatásával ezek a lépések automatikusan megtörténnek.

```{r eval=FALSE}
# az installr csomag letöltése és installálása
install.packages("installr")
# az Rtools.exe fájl letöltése és installálása
installr::install.Rtools()
```

Ezt követően a `devtools` csomagban található `install_github` paranccsal tudjuk telepíteni a `HunMineR` csomagot, a lenti kód lefuttatásával.

```{r eval=FALSE}
# A devtools csomag letöltése és installálása
install.packages("devtools")
# A HunMineR csomag letöltése és installálása
devtools::install_github("poltextlab/HunMineR")
```

Ebben a fázisban a `data` függvénnyel tudjuk megnézni, hogy pontosan milyen adatbázisok szerepelnek a csomagban, illetve ugyanitt megtalálható az egyes adatbázisok részletes leírása. Ha egy adatbázisról szeretnénk többet megtudni, akkor a kiegészítő információkat `?adatbazis_neve` megoldással tudjuk megnézni.[^bev2]

[^bev2]: Többek között az adat forrása, a változók részletes leírása, illetve az adatbázis mérete is megtalálható így.

```{r eval=FALSE}
# A HunMineR csomag betöltése
library(HunMineR)
# csomagban lévő adatok listázása
data(package = "HunMineR")
# A miniszterelnöki beszédek minta adatbázisának részletei
?data_miniszterelnokok
```

## Köszönetnyilvánítás

Jelen kötet az ELKH Társadalomtudományi Kutatóközpont poltextLAB szövegbányászati kutatócsoportja (<http://poltextlab.com/>) műhelyében készült. A kötet fejezetei Sebők Miklós, Ring Orsolya és Máté Ákos közös munkájának eredményei. Az *Alapfogalmak*, illetve a *Szövegösszehasonlítás* fejezetekben társszerző volt Székely Anna. A kézirat a szerzők több éves oktatási gyakorlatára, a hallgatóktól kapott visszajelzésekre építve készült el. Köszönjük a Bibó Szakkollégiumban (2021), a Rajk Szakkollégiumban (2019--2021), valamint a Széchenyi Szakkollégiumban (2019) tartott féléves, valamint a Corvinus Egyetemen és a Társadalomtudományi Kutatóközpontban tartott rövidebb képzési alkalmak résztvevőinek visszajelzéseit. Köszönjük a projekt gyakornokainak, Czene-Joó Máténak, Kaló Eszternek, Meleg Andrásnak, Lovász Dorottyának, Nagy Orsolyának, valamint kutatás asszisztenseinek, Balázs Gergőnek, Gelányi Péternek és Lancsár Eszternek a kézirat végleges formába öntése során nyújtott segítséget. 

Külön köszönet illeti a Társadalomtudományi Kutatóközpont Comparative Agendas Project (<https://cap.tk.hu/hu>) kutatócsoportjának tagjait, kiemelten Boda Zsoltot, Molnár Csabát és Pokornyi Zsanettet a kötetben használt korpuszok sokéves előkészítéséért. Köszönettel tartozunk az egyes fejezetek alapjául szolgáló elemzések és publikációk szerzőinek, Barczikay Tamásnak, Berki Tamásnak, Kacsuk Zoltánnak, Kubik Bálintnak, Molnár Csabának és Szabó Martina Katalinnak.

Köszönjük a szakmai lektor hasznos megjegyzéseit, Fedinec Csilla nyelvi lektor alapos munkáját, valamint a Typotex Kiadó rugalmasságát és színvonalas közreműködését a könyv kiadásában! Végül, de nem utolsósorban hálásak vagyunk a kötet megvalósulásához támogatást nyújtó szervezeteknek és ösztöndíjaknak: az MTA Könyvkiadási Alapjának, a Társadalomtudományi Kutatóközpont Könyvtámogatási Alapjának, a Nemzeti Kutatási, Fejlesztési és Innovációs Hivatalnak (NKFIH FK 123907, NKFIH FK 129018), az MTA Bolyai János Kutatási Ösztöndíjának.

A kötet alapjául szolgáló kutatást, amelyet a Társadalomtudományi Kutatóközpont valósított meg, az Innovációs és Technológiai Minisztérium és a Nemzeti Kutatási, Fejlesztési és Innovációs Hivatal támogatta a Mesterséges Intelligencia Nemzeti Laboratórium keretében.
