# Az adatkezelés R-ben {#adatkezeles}

## Adatok importálása

```{r, include=FALSE}

source("_common.R")

```

```{r}
library(readr)
library(dplyr)
library(gapminder)
library(stringr)
library(readtext)
```

Az adatok importálására az R alapfüggvénye mellett több csomag is megoldást kínál. Ezek közül a könyv írásakor a legnépszerűbbek a `readr` és a `rio` csomagok. A szövegek különböző karakterkódolásának problémáját tapasztalataink szerint a legjobban a `readr` csomag `read_csv()` függvénye kezeli, ezért legtöbbször ezt fogjuk használni a `.csv` állományok beolvasására. Amennyiben kihasználjuk az RStudio projekt opcióját (lásd a [Függelékben](#projektmunka)) akkor elegendő csak az elérni kívánt adatok relatív elérési útját megadni (*relative path*). Ideális esetben az adataink egy csv fájlban vannak (*comma separated values*), ahol az egyes értékeket vesszők (vagy egyéb speciális karakterek) választják el. Ez esetben a `read_delim()` függvényt használjuk. A beolvasásnál egyből el is tároljuk az adatokat egy objektumban. A `sep =` opcióval tudjuk a szeparátor karaktert beállítani, mert előfordulhat, hogy vessző helyett pontosvessző tagolja az adatainkat.

```{r, eval=FALSE}
df <- readr::read_csv("data/adatfile.csv")
```

Az R képes linkről letölteni fájlokat, elég megadnunk egy működő elérési útvonalat.

```{r, eval=FALSE}
df_online <- read_csv("https://www.qta.tk.mta.hu/adatok/adatfile.csv")
```

Az R csomag ökoszisztémája kellően változatos ahhoz, hogy gyakorlatilag bármilyen inputtal meg tudjon birkózni. Az Excel fájlokat a readxl csomagot használva tudjuk betölteni a `read_excel()` függvény használatával.[lásd ehhez a *Függeléket*](#packages) A leggyakoribb statisztikai programok formátumait pedig a `haven` csomag tudja kezelni (például Stata, Spss, SAS). A szintaxis itt is hasonló: `read_stata`, `read_spss`, `read_sas`.

A nagy mennyiségű szöveges dokumentum (a legyakrabban előforduló kiterjesztések: `.txt`, `.doc`, `.pdf`, `.json`, `.csv`, `.xml`, `.rtf`, `.odt`) betöltésére a legalkalmasabb a `readtext` csomag. Az alábbi példa azt mutatja be, hogyan tudjuk beolvasni egy adott mappából az összes `.txt` kiterjesztésű fájlt anélkül, hogy egyenként kellene megadnunk a fájlok neveit. A kódsorban szereplő `*` karakter ebben a környezetben azt jelenti, hogy bármilyen fájl, ami `.txt`-re végződik. Amennyiben a fájlok nevei tartalmaznak valamilyen metaadatot, akkor ezt is be tudjuk olvasni a betöltés során. Ilyen metaadat lehet például egy parlamenti felszólalásnál a felszólaló neve, a beszéd ideje, a felszólaló párttagsága (például: `kovacsjanos_1994_fkgp.txt`).

```{r, eval=FALSE}
df_text <- readtext::readtext(
  "data/*.txt",
  docvarsfrom = "filenames",
  dvsep = "_",
  docvarnames = c("nev", "ev", "part")
)
```

## Adatok exportálása

Az adatainkat R-ből a `write.csv()`-vel exportálhatjuk a kívánt helyre, `.csv` formátumba. Az `openxlsx` csomaggal `.xls` és `.xlsx` Excel formátumokba is tudunk exportálni. Az R rendelkezik saját, `.Rds` és `.Rda` kiterjesztésű, tömörített fájlformátummal. Mivel ezeket csak az R-ben nyithatjuk meg, érdemes a köztes, hosszadalmas számítást igénylő lépések elmentésére használni, a `saveRDS()` és a `save()` parancsokkal.

## A pipe operátor

Az úgynevezett `pipe` operátor alapjaiban határozta meg a modern R fejlődését és a népszerű csomag ökoszisztéma, a `tidyverse`, egyik alapköve. Úgy gondoljuk, hogy a `tidyverse` és a `pipe` egyszerűbbé teszi az R használatának elsajátítását, ezért mi is erre helyezzük a hangsúlyt.[^data1] Vizuálisan a pipe operátor így néz ki: `%>%`, és arra szolgál, hogy a kódban több egymáshoz kapcsolódó műveletet egybefűzzünk.[^data2] Technikailag a `pipe` a bal oldali elemet adja meg a jobb oldali függvény első argumentumának. A lenti példa ugyanazt a folyamatot írja le az alap R (*base R*), illetve a `pipe` használatával. [^data3] Miközben a kódot olvassuk, érdemes a `pipe`-ot „*és aztán*”-nak fordítani.

[^data1]: A *tidyverse* megközelítés miatt a kötetben szereplő R kód követi a "The tidyverse style guide" dokumentációt (<https://style.tidyverse.org/>)

[^data2]: Az RStudio-ban a pipe operátor billentyű kombinációja a `Ctrl + Shift + M`

[^data3]: Köszönjük Andrew Heissnek a kitűnő példát.

```{r, eval=FALSE}
reggeli(oltozkodes(felkeles(ebredes(en, idopont = "8:00"), oldal = "jobb"), nadrag = TRUE, ing = TRUE))

en %>%
  ebredes(idopont = "8:00") %>%
  felkeles(oldal = "jobb") %>%
  oltozkodes(nadrag = TRUE, ing = TRUE) %>%
  reggeli()
```

A fenti példa is jól mutatja, hogy a `pipe` a bal oldali elemet fogja a jobb oldali függvény első elemének berakni. A fejezet további részeiben még bőven fogunk gyakorlati példát találni a `pipe` használatára. Mivel az itt bemutatott példák az alkalmazásoknak csak egy relatíve szűk körét mutatják be, érdemes átolvasni a csomagokhoz tartozó dokumentációt, illetve ha van, akkor tanulmányozni a működést demonstráló bemutató oldalakat is.

## Műveletek adattáblákkal

Az adattábla (*data frame*) az egyik leghasznosabb és leggyakrabban használt adattárolási mód az R-ben (a részletesebb leírás a [Függelékben](#data-frame) található). Ebben az alfejezetben azt mutatjuk be a `dplyr` és `gapminder` csomagok segítségével, hogyan lehet vele hatékonyan dolgozni. A `dplyr` az egyik legnépszerűbb R csomag, a `tidyverse` része. A `gapminder` csomag pedig a példa adatbázisunkat tartalmazza, amiben a világ országainak különböző gazdasági és társadalmi mutatói találhatók.

A sorok (megfigyelések) szűréséhez a `dplyr` csomag `filter()` parancsát használva lehetőségünk van arra, hogy egy vagy több kritérium alapján szűkítsük az adatbázisunkat. A lenti példában azokat a megfigyeléseket tartjuk meg, ahol az év 1962 és a várható élettartam több mint 72 év.

```{r warning=FALSE, message=FALSE}
gapminder %>%
  dplyr::filter(year == 1962, lifeExp > 72)
```

Ugyanígy leválogathatjuk az adattáblából az adatokat akkor is, ha egy karakter változó alapján szeretnénk szűrni.

```{r warning=FALSE, message=FALSE}
gapminder %>%
  filter(country == "Sweden", year > 1990)
```

Itt tehát az adattábla azon sorait szeretnénk látni, ahol az ország megegyezik a „Sweden" karakterlánccal, az év pedig 1990 utáni.

A `select()` függvény segítségével válogathatunk oszlopokat a data frame-ből. A változók kiválasztására több megoldás is van. A `dplyr` csomag tartalmaz apróbb kisegítő függvényeket, amik megkönnyítik a nagy adatbázisok esetén a változók kiválogatását a nevük alapján. Ezek a függvények a `contains()`, `starts_with()`, `ends_with()`, `matches()`, és beszédesen arra szolgálnak, hogy bizonyos nevű változókat ne kelljen egyenként felsorolni. A `select()`-en belüli változó sorrend egyben az eredmény data frame változójának sorrendjét is megadja. A negatív kiválasztás is lehetséges, ebben az esetben egy `-` jelet kell tennünk a nem kívánt változó(k) elé (pl.: `select(df, year, country, -continent`).

```{r warning=FALSE, message=FALSE}
gapminder %>%
  dplyr::select(dplyr::contains("ea"), dplyr::starts_with("co"), pop)
```

Az így kiválogatott változókból létrehozhatunk és objektumként eltárolhatunk egy új adattáblát, amivek azután tovább dolgozhatunk, vagy kiírathatjuk például `.csv` fájlba, vagy elmenthetjük a `saveRDS` segítségével.

```{r warning=FALSE, message=FALSE}
gapminder_select <- gapminder %>%
  select(contains("ea"), starts_with("co"), pop)
```

```{r warning=FALSE, message=FALSE, eval=FALSE}
readr::write_csv(gapminder_select, "gapminder_select.csv") 
```

```{r warning=FALSE, message=FALSE, eval=FALSE}
saveRDS(gapminder_select, "gapminder_select.Rds") 
```

A `saveRDS` segítségével elmentett fájlt később a `readRDS()` függvénnyel olvashatjuk be, majd onnan folytathatjuk a munkát, ahol korábban abbahagytuk.

```{r warning=FALSE, message=FALSE, eval=FALSE}
readRDS("gapminder_select.Rds") 
```

Az elemzési munkafolyamat elkerülhetetlen része, hogy új változókat hozzunk létre, vagy a meglévőket módosítsuk. Ezt a `mutate()`-el tehetjük meg, ahol a szintaxis a következő: `mutate(data frame, uj valtozo = ertekek)`. Példaként kiszámoljuk a svéd GDP-t (milliárd dollárban) 1992-től kezdve. A `mutate()` alkalmazását részletesebben is bemutatjuk a szövegek előkészítésével foglalkozó fejezetben.

```{r}
gapminder %>%
  filter(country == "Sweden", year >= 1992) %>%
  dplyr::mutate(gdp = (gdpPercap * pop) / 10^9)
```

Az adataink részletesebb és alaposabb megismerésében segítenek a különböző szintű leíró statisztikai adatok. A szintek megadására a `group_by()` használható, a csoportokon belüli számításokhoz pedig a `summarize()`. A lenti példa azt illusztrálja, hogy ha kontinensenként csoportosítjuk a `gapminder` adattáblát, akkor a `summarise()` használatával megkaphatjuk a megfigyelések számát, illetve az átlagos per capita GDP-t. A `summarise()` a `mutate()` közeli rokona, hasonló szintaxissal és logikával használható. Ezt a függvénypárost fogjuk majd használni a szöveges adataink leíró statisztikáinál is a 4. fejezetben.

```{r}
gapminder %>%
  dplyr::group_by(continent) %>%
  dplyr::summarise(megfigyelesek = n(), atlag_gdp = mean(gdpPercap))
```

## Munka karakter vektorokkal[^adatkezel-4]

[^adatkezel-4]: A könyv terjedelme miatt ezt a témát itt csak bemutatni tudjuk, de minden részletre kiterjedően nem tudunk elmélyülni benne. A témában nagyon jól használható online anyagok találhatóak az RStudio GitHub tárhelyén ([https://github.com/rstudio/cheatsheets/raw/master/strings.pdf](https://github.com/rstudio/cheatsheets/raw/master/strings.pdf)), illetve @wickham2016r 14. fejezetében.

A szöveges adatokkal (karakter stringekkel) való munka elkerülhetetlen velejárója, hogy a felesleges szövegelemeket, karaktereket el kell távolítanunk, hogy javuljon az elemzésünk hatásfoka. Erre a célra a `stringr` csomagot fogjuk használni, kombinálva a korábban bemutatott `mutate()`-el. A `stringr` függvények az `str_` előtaggal kezdődnek és eléggé beszédes nevekkel rendelkeznek. Egy gyakran előforduló probléma, hogy extra szóközök maradnak a szövegben, vagy bizonyos szavakról, karakterkombinációkról tudjuk, hogy nem kellenek az elemzésünkhöz. Ebben az esetben egy vagy több reguláris kifejezés (*regular expression, regex*) használatával tudjuk pontosan kijelölni, hogy a karakter sornak melyik részét akarjuk módosítani.[^adatkezel-5] A legegyszerűbb formája a regexeknek, ha pontosan tudjuk milyen szöveget akarunk megtalálni. A kísérletezésre az `str_view()`-t használjuk, ami megjeleníti, hogy a megadott regex mintánk pontosan mit jelöl.

[^adatkezel-5]: A reguláris kifejezés egy olyan, meghatározott szintaktikai szabályok szerint leírt karakterlánc (*string)*, amivel meghatározható stringek egy adott halmaza. Az ilyen kifejezés valamilyen minta szerinti szöveg keresésére, cseréjére, illetve a szöveges adatok ellenőrzésére használható. További információ: [http://www.regular-expressions.info/](http://www.regular-expressions.info/)

```{r}
szoveg <- c("gitar", "ukulele", "nagybogo")

stringr::str_view(szoveg, pattern = "ar")
```

Az ún. „horgonyokkal“, (*anchor*) azt lehet megadni, hogy a karakter string elején vagy végén szeretnénk-e egyezést találni. A string eleji anchor a `^`, a string végi pedig a `$`.

```{r}
str_view("Dr. Doktor Dr.", pattern = "^Dr.")
```

```{r}
str_view("Dr. Doktor Dr.", pattern = "Dr.$")
```

Egy másik jellemző probléma, hogy olyan speciális karaktert akarunk leírni a regex kifejezésünkkel, ami amúgy a regex szintaxisban használt. Ilyen eset például a `.`, ami mint írásjel sokszor csak zaj, ám a regex kontextusban a „bármilyen karakter„ megfelelője.

```{r}
str_view("Dr. Doktor Dr.", pattern = ".k.")
```

Ahhoz, hogy magát az írásjelet jelöljük, a `\\` -t kell elé rakni.

```{r}
str_view("Dr. Doktor Dr.", pattern = "\\.")
```

Néhány hasznos regex kifejezés:

-   `[:digit:]` - számok (123)
-   `[:alpha:]` - betűk (abc ABC)
-   `[:lower:]` - kisbetűk (abc)
-   `[:upper:]` - nagybetűk (ABC)
-   `[:alnum:]` - betűk és számok (123 abc ABC)
-   `[:punct:]` - központozás (`.!?\(){}`)
-   `[:graph:]` - betűk, számok és központozás (123 abc ABC `.!?\(){}`)
-   `[:space:]` - szóköz ( )
-   `[:blank:]` - szóköz és tabulálás
-   `[:cntrl:]` - kontrol karakterek (`\n`, `\r`, stb.)
-   `*` - bármi
